---
title: "Inferências envolvendo duas populações normais"
output: rmarkdown::html_vignette
vignette: >
  %\VignetteIndexEntry{Inferências envolvendo duas populações normais}
  %\VignetteEngine{knitr::rmarkdown}
  %\VignetteEncoding{UTF-8}
---

```{r, include = FALSE}
knitr::opts_chunk$set(
  collapse = TRUE,
  comment = "#>"
)
```

## Comparações de médias quando as variâncias populacionais conhecidas

Exemplo 10.1 (adaptado): Um engenheiro está interessado em desenvolver uma nova formulação para uma tinta. Duas formulações de tintas são testadas: a formulação 1, que tem uma química padrão, e a formulação 2, que possui um novo ingrediente para secagem (espera-se que essa nova formulação leve a redução do tempo médio de secagem). Com base em experimentos passados, o engenheiro sabe que o desivo-padrão do tempo de secagem é igual a 8 minutos, e que essa variabilidade não deve ser afetada pela adição do novo ingrediente. Dez espécimes são pintados com a formulação 1 e outros dez com a formulação 2, sendo a determinação da formulação utilizada para cada espécime feita de forma aleatória. Os dados desse experimento foram gerados artificialmente no R para fins de ilustração da parte computacional.





```{r, message=FALSE}
library(planex)
library(tidyverse)

# formato longo:
glimpse(tintas)
data(tintas)
z.test(tempo~formulacao, sigma = 8, alternative = "greater", data = tintas)


# formato largo:
data(tintas2)
glimpse(tintas2)

with(tintas2,
  z.test(x=F1, y=F2, sigma = 8, alternative = "greater")     
)

```

Alternativamente:

```{r}
# mudando o nível de referência:
tintas <- tintas %>%
  mutate(
    formulacao = factor(formulacao, levels = c("F2", "F1"))
  )
levels(tintas$formulacao)
z.test(tempo~formulacao, sigma = 8, alternative = "less", data = tintas)

with(tintas2,
  z.test(x=F2, y=F1, sigma = 8, alternative = "less")     
)
```


Exemplo 10.4 (adaptado): Testes de resistência à tensão foram feitos em dois tipos diferentes de estruturas de alumínio. Essas estruturas foram usadas na fabricação das asas de um avião comercial. De experiências passadas com o processo de fabricação dessas estruturas e com o procedimento de testes, os desvios-padrão são considerados conhecidos ($\sigma_{1} = 1$ e $\sigma_{2} = 1.5$, respectivamente). Os dados desse experimentos estão disponíveis no conjunto de dados aluminio do pacote planex. Obtenha um intervalo de confiança de 90% para a diferença das médias.

```{r}

library(planex)
data(aluminio)

z.test(resistencia ~ estrutura, sigma = c(1, 1.5), conf.level = 0.9, data = aluminio)


# fazendo as contas passo a passo:

sigma <- c(1, 1.5)
n <- c(10, 12)
alpha <- 0.1

medias <- with(aluminio, tapply(resistencia, estrutura, mean))
medias
dbar <- medias[1]-medias[2]
V <- (sigma[1]^2)/n[1] + (sigma[2]^2)/n[2]
V

ztab <- qnorm(alpha/2, lower.tail = FALSE)
epsilon <- ztab*sqrt(V)
li <- dbar - epsilon
ls <- dbar + epsilon
ic <- c(li, ls)
ic

```

## Comparações de variâncias

Sejam $X_{11}, ..., X_{1n_{1}}$ a.a. de $X_{1}\sim N(\mu_{1};\sigma_{1}^{2})$ e $X_{21}, ..., X_{2n_{2}}$ a.a. de $X_{2}\sim N(\mu_{1};\sigma_{1}^{2})$, com $X_{1}$ e $X_{2}$ independentes, com $\mu_{1},\mu_{2}, \sigma_{1}^{2}$ e $\sigma_{2}^{2}$ desconhecidos.

Considere as hipóteses:

\begin{eqnarray}
    {
     \left\{\begin{array}{lcc}
        H_{0}: \sigma_{1}^{2}/\sigma_{2}^{2}=1 \\
        H_{1}: \sigma_{1}^{2}/\sigma_{2}^{2} \neq 1
    \end{array}\right.
    }    \nonumber
\end{eqnarray}

Então, sob $H_{0}$ segue que $\sigma_{1}^{2}=\sigma_{2}^{2}=\sigma^{2}$. Logo,

\begin{eqnarray}
    \frac{(n_{1}-1)S_{1}^{2}}{\sigma^{2}} \sim \chi_{n_{1}-1} ~~~ \mbox{   e   } ~~~ \frac{(n_{2}-1)S_{2}^{2}}{\sigma^{2}} \sim \chi_{n_{2}-1}  \nonumber
\end{eqnarray}

Consequentemente,

\begin{eqnarray}
    F_{0}=\frac{S_{1}^{2}}{S_{2}^{2}} \sim F_{(n_{1}-1;n_{2}-1)} \nonumber
\end{eqnarray}

Assim, $RC=\{f_{0}:f_{0}<f_{(\frac{\alpha}{2};n_{1}-1;n_{2}-1)} \mbox{ ou } f_{0}>f_{(1-\frac{\alpha}{2};n_{1}-1;n_{2}-1)}\}$, em que

\begin{eqnarray}
  f_{0}=\frac{s_{1}^{2}}{s_{2}^{2}} \nonumber
\end{eqnarray}

é o valor observado da estatística do teste.

Cálculo do p-valor:

\begin{eqnarray}
  \alpha^{*} = 2 \times \min\{p_{1}, p_{2}\}, \nonumber
\end{eqnarray}

em que $p_{1}= P(F_{0}< f_0)$, $p_{2}= P(F_{0} > f_0)$.

Regiões críticas/cálculo de p-valores associadas testes de hipóteses com alternativas unilaterias são obtidas adaptando-se a região crítica apresentada acima.

Sabemos que
\begin{eqnarray}
    F=\frac{\sigma_{1}^{2}S_{2}^{2}}{\sigma_{2}^{2}S_{1}^{2}} \sim F_{(n_{2}-1;n_{1}-1)}. \nonumber
\end{eqnarray}

Logo, intervalos de confiança de $100(1-\alpha)\%$ para 
    $\sigma_{1}^{2}/\sigma_{2}^{2}$ são obtidos da seguinte forma:

\begin{eqnarray}
  1-\alpha &=& P\left(f_{\frac{\alpha}{2}; n_{2}-1, n_{1}-1} < \frac{\sigma_{1}^{2}S_{2}^{2}}{\sigma_{2}^{2}S_{1}^{2}} < f_{1-\frac{\alpha}{2}; n_{2}-1, n_{1}-1} \right) \nonumber \\
  &=& P\left(\frac{S_{1}^{2}}{S_{2}^{2}}f_{\frac{\alpha}{2}; n_{2}-1, n_{1}-1} < \frac{\sigma_{1}^{2}}{\sigma_{2}^{2}} < \frac{S_{1}^{2}}{S_{2}^{2}}f_{1-\frac{\alpha}{2}; n_{2}-1, n_{1}-1} \right), \nonumber 
\end{eqnarray}

Intervalos de confiança unilaterais são obtidos de maneira direta a partir do desenvolvimento apresentado acima.


```{example}
Exemplo 10.5: Dois catalisadores estão sendo analisados para determinar como eles afetam o rendimento médio de um processo quı́mico. Especificamente, o catalisador 1 (mais caro) está correntemente em uso, mas o catalisador 2 (mais barato) é aceitável. Uma vez que o catalisador 2 é mais barato, ele deve ser adotado, desde que não altere o rendimento do processo.
```


```{r}
library(planex)
library(planex)

data(catalisadores2)
catalisadores2

# testando a igualdade das variâncias:
with(catalisadores2, var.test(C1, C2))


```

Trabalhando com os dados em formato de pilha:

```{r}
cat <- catalisadores2 %>%
  pivot_longer(
    cols = everything(),
    names_to = "catalisador",
    values_to = "rendimento"
  )

ggplot(cat, aes(x=catalisador, y = rendimento)) +
  geom_boxplot()

var.test(rendimento~catalisador, data = cat)

```

## Comparações de médias quando as variâncias populacionais iguais e desconhecidas

```{r}
t.test(rendimento~catalisador, data = cat, var.equal = TRUE)
```



```{r}

data(arsenio)
arsenio

arsenio <- arsenio %>%
  pivot_longer(
    cols = everything(),
    names_to = "comunidade",
    values_to = "concentracao"
  )
arsenio

ggplot(arsenio, aes(x=comunidade, y=concentracao)) +
  geom_boxplot()

var.test(concentracao~comunidade, data=arsenio)

t.test(concentracao~comunidade, data=arsenio)
t.test(concentracao~comunidade, data=arsenio, var.equal = TRUE)

```

