---
title: "Alternativas Não-Paramétricas ao Teste t"
output: rmarkdown::html_vignette
vignette: >
  %\VignetteIndexEntry{Alternativas Não-Paramétricas ao Teste t}
  %\VignetteEngine{knitr::rmarkdown}
  %\VignetteEncoding{UTF-8}
---

```{r, include = FALSE}
knitr::opts_chunk$set(
  collapse = TRUE,
  comment = "#>"
)
```

## Introdução

Os chamados testes não-paramétricos são mais flexíveis do que os testes paramétricos, uma vez que não requerem a especificação de uma distribuição de probabilidades especifica para o conjunto de dados. Entretanto, os testes paramétricos nos permitem fazer inferências mais precisas quando as suposições necessárias para a realização de nossas inferências são satisfeitas pelos dados.  

O teste t para uma ou duas amostras depende da suposição de normalidade dos dados. Quando tal é suposição é violada, uma alternativa é utilizarmos algum teste não-paramétrico. Na sequência estudaremos alguns testes não-paramétricos bastante utilizados na prática quando o teste t se mostra inapropriado. São eles:

i) Teste dos postos assinalados de Wilcoxon.
ii) Teste da soma dos postos de Wilcoxon para amostras independentes (equivalente ao teste de Mann-Whitney).
iii) Teste de Wilcoxon para amostras pareadas.

Conforme vermos mais adiante, ts testes mencionados acima podem ser realizados no *software* R utilizando-se a função `stats::wilcox.test()`.

## Teste dos postos assinalados de Wilcoxon.

O teste dos postos assinalados de Wilcoxon corresponde ao equivalente não-paramétrico do teste t envolvendo uma única amostra. 

Considere uma amostra $X_{1}, \cdots, X_{n}$. A aplicação do teste dos postos assinalados de Wilcoxon depende das seguintes suposições:

i) Os $X_{i}$'s são mutuamente independentes.
ii) Os $X_{i}$'s são variáveis aleatórias contínuas que possuem uma distribuição de probabilidades simétrica em torno de um parâmetro de locação $\theta$.


Considere uma amostra $X_{1}, \cdots, X_{n}$ de uma variável aleatória contínua $X$, e $Y_{1}, \cdots, Y_{m}$ uma amostra aleatória de uma variável aleatória contínua $Y$.

### Teste da soma dos postos de Wilcoxon para amostras independentes

O teste da soma dos postos de Wilcoxon para amostras independentes pode ser empregado em situações nas quais temos o interesse em testar a hipótese de que as duas populações investigadas diferem em locação, isto é, se ambas as populações possuem a mesma mediana ou média, ou se uma das populações tende a ter valores maiores (menores) que a outra.


```{r setup}
#| message: false

library(planex)
library(tidyverse)

data(catalisadores)
glimpse(catalisadores2)

cat <- catalisadores2 %>%
  pivot_longer(
    cols = everything(),
    names_to = "catalisador",
    values_to = "rendimento"
  ) |>
  mutate(
    catalisador = as.factor(catalisador)
  )

ggplot(cat, aes(x=catalisador, y = rendimento)) +
  geom_boxplot()


fit <- aov(rendimento ~ catalisador, data = cat)

# testando a suposição de normalidade:
shapiro.test(residuals(fit))

# Testando a igualdade das variâncias:
var.test(rendimento ~ catalisador, data = cat)

# testando a igualdade das médias:
t.test(rendimento ~ catalisador, data = cat, var.equal = TRUE)

# alternativa não-paramétrica do teste t:
wilcox.test(rendimento ~ catalisador, data = cat, conf.int = TRUE)
```


## Arsenio

```{r}
#| label: arsenio

data(arsenio)
arsenio

arsenio <- arsenio %>%
  pivot_longer(
    cols = everything(),
    names_to = "comunidade",
    values_to = "concentracao"
  )
arsenio

ggplot(arsenio, aes(x=comunidade, y=concentracao)) +
  geom_boxplot()


# verificando a suposição de normalidade:
fit <- aov(concentracao ~ comunidade, data = arsenio)
shapiro.test(residuals(fit))


# testando a igualdade das variâncias:
var.test(concentracao ~ comunidade, data = arsenio)

# testando a igualdade das médias:
t.test(concentracao ~ comunidade, data = arsenio)

# alternativa não-paramétrica do teste t:
wilcox.test(concentracao ~ comunidade, data = arsenio)

```

## Vigas

```{r}
#| label: vigas
#| error: false

data(vigas)
glimpse(vigas)

# obtendo a diferença par a par:
vigas <- vigas |>
  mutate(
    d = K - L
  )

#visualizando:
head(vigas)

# obtendo as médias das colunas:
apply(vigas, 2, mean)


# testando a suposição de normalidade:
shapiro.test(vigas$d)

# realizando o teste t de duas maneiras equivalentes:
t.test(vigas$d)
with(vigas, t.test(K, L, paired = TRUE))

# alternativa não-paramétrica do teste t-pareado:
with(vigas, wilcox.test(K, L, paired = TRUE, conf.int = TRUE))
wilcox.test(vigas$d, conf.int = TRUE)


```

